臺灣臺北地方法院民事判決　九十年度重訴字第一六三二號
　　原　　　告　臺北市政府
　　法定代理人　丙○○
　　被　　　告　磊進企業有限公司
　　法定代理人　庚○○
　　被　　　告　寅○○○
　　複　代理人　乙○○
　　被　　　告　子○○
　　　　　　　　丑○○
　　　　　　　　丁○○
　　　　　　　　癸○○
　　　　　　　　壬○○
　　　　　　　　己○○
　　　　　　　　戊○○
　　　　　　　　卯○○
　　　　　　　　甲○○
　　　　　　　　辛○○
右當事人間拆屋還地等事件，本院判決如左：
    主      文
被告辰○○應將坐落臺北市○○區○○段一小段第一七六號地號土地上，建號為臺北
市○○區○○段一小段第七一號即門牌號碼為臺北市○○路十巷一號之第一層，如附
圖所示甲、乙部分面積合計為八十四平方公尺之建物拆除，並返還上開地號之土地予
原告。
被告辰○○應給付原告新臺幣壹拾萬肆仟伍佰玖拾元，及自民國九十年七月十一日起
至清償日止按週年利率百分之五計算之利息，另自民國九十年六月一日起至返還上開
地號土地之日止，按月給付原告新臺幣貳萬玖佰壹拾捌元。
原告其餘之訴駁回。
訴訟費用由被告辰○○負擔三分之二，餘由原告負擔。
本判決第一項、第二項於原告以新臺幣肆佰貳拾伍萬元為被告辰○○供擔保後，得為
假執行。但被告辰○○如於假執行程序實施前，以新臺幣壹仟貳佰柒拾陸萬參仟貳佰
伍拾肆元或等額之彰化商業銀行忠孝東路分行無記名可轉讓定期存單為原告預供擔保
，得免為假執行。
原告其餘假執行之聲請駁回。
    事      實
甲、原告方面：
  一、聲明：
    (一)被告辰○○應將坐落臺北市○○區○○段一小段第一七六號地號（下稱係爭地
      號）土地上，建號為第七一號，即門牌號碼臺北市○○區○○路十巷一號之第
      一層，如附圖所示之甲、乙部分之建物拆除後，將上開建物之基地應有部分之
      四分之一返還原告。
    (二)被告辰○○應給付原告新臺幣（下同）一十萬四千五百九十元，及自起訴狀送
      達翌日起至清償日止依週年利率百分之五計算之利息，另自民國九十年六月一
      日起至返還右開土地之日止，按月給付原告二萬九百一十八元。
    (三)被告磊進企業有限公司（下稱磊進公司）應自坐落係爭地號土地上，建號為第
      七一號，即門牌號碼臺北市○○區○○路十巷一號之第一層建物遷出。
    (四)被告寅○○○、子○○、丑○○、丁○○、癸○○、壬○○及己○○應自坐落
      係爭地號土地上，建號為第七六號及第七七號，即門牌號碼臺北市○○區○○
      路十巷一號之第三層及第四層建物遷出。
    (五)被告戊○○、卯○○應自坐落係爭地號土地上，建號為第七六號，即門牌號碼
      臺北市○○區○○路十巷一號之第三層建物遷出。
    (六)被告甲○○、辛○○應自坐落係爭地號土地上，建號為第七七號，即門牌號碼
      臺北市○○區○○路十巷一號之第四層建物遷出。
    (七)願供擔保，請准宣告假執行。
  二、陳述：
    (一)查上開係爭地號土地係以原告為管理機關之臺北市市有土地，而坐落係爭地號
      土地上，建號為臺北市○○區○○段一小段第七十七號即門牌號碼臺北市○○
      區○○路十巷一號之第一層建物，為被告辰○○所有。被告辰○○前曾於民國
      （下同）五十七年六月二十一日向原告申請承租係爭地號土地，迄至八十三年
      間，租約屆滿後，被告辰○○未向原告申請續租，亦未給付使用係爭土地之補
      償金，故原告乃向鈞院以八十三度重訴字第三八一號對被告提起拆屋還地等訴
      ，嗣經原告與被告辰○○成立訴訟上之和解，其和解內容為被告辰○○分期給
      付積欠原告歷年之租金與不當得利。訴訟上和解成立後，被告辰○○於八十五
      年十一月三十日向原告申請承租係爭地號土地之持分四分之一，租期自八十五
      年十一月一日起至八十六年十月三十一日止，約滿則每年換約一次，最後一次
      租約則自八十九年一月一日起至八十九年十二月三十一日止。因係爭地號土地
      位於原告現正推動之「西門市場更新及再利用」之範圍內，故八十九年十二月
      三十一日租期屆滿後，原告表明不再與被告辰○○續約，故被告辰○○自九十
      年一月一日起，即屬無權占有係爭地號土地，原告本於係爭地號土地之管理機
      關地位，自得代臺北市基於所有權依民法第七百六十七條之規定，請求被告辰
      ○○拆除臺北市○○區○○段一小段第七十七號即門牌號碼臺北市○○區○○
      路十巷一號之第一層建物後，返還係爭地號土地。又被告辰○○在租期屆滿後
      ，自九十年一月一日起即為無權占有係爭地號土地而受有利益，致原告無法使
      用收益受有損害，故應返還原告自九十年一月一日起至九十年五月三十一日止
      相當於租金之不當得利，合計為一十萬四千五百九十元，並自九十年六月一日
      起至返還係爭地號土地之日止，按月給付原告二萬九百一十八元。
    (二)又坐落係爭地號土地上，建號為臺北市○○區○○段一小段第七一號即門牌號
      碼臺北市○○區○○路十巷一號之第一層建物，現由被告辰○○出租與被告磊
      進公司占有使用，被告辰○○於租期屆滿後既屬無權占有係爭地號土地，是磊
      進公司對原告而言，亦屬無權占有係爭地號土地，原告本於係爭地號土地之管
      理機關地位，自得代臺北市基於民法第七百六十七條之規定，請求被告磊進公
      司自建號為臺北市○○區○○段一小段第七一號即門牌號碼臺北市○○區○○
      路十巷一號之第一層建物中遷出。
    (三)另坐落係爭地號土地上，建號為臺北市○○區○○段一小段第七六號、第七七
      號即門牌號碼臺北市○○區○○路十巷一號之第三層、第四層建物，現由被告
      寅○○○、子○○、丑○○、丁○○、癸○○及壬○○、己○○、戊○○、卯
      ○○占有使用，渠等就係爭地號土地對原告而言未有使用權限，係屬無權占有
      ，原告本於係爭地號土地之管理機關地位，自得代臺北市基於民法第七百六十
      七條之規定，請求渠等自建號為臺北市○○區○○段一小段第七七號、第七七
      號即門牌號碼臺北市○○區○○路十巷一號之第三層、第四層建物中遷出。
    (四)再者坐落係爭地號土地上，建號為臺北市○○區○○段一小段第七七號即門牌
      號碼臺北市○○區○○路十巷一號之第四層建物，現由被告寅○○○出租予被
      告甲○○、辛○○、甲○○、辛○○就係爭地號土地對原告而言亦屬無權占有
      ，原告本於係爭地號土地之管理機關地位，自得代臺北市基於民法第七百六十
      七條之規定，請求被告甲○○、辛○○自建號為臺北市○○區○○段一小段第
      七七號即門牌號碼臺北市○○區○○路十巷一號之第四層建物中遷出。
    (五)對被告辰○○抗辯所為之陳述：
      (1)原告與被告辰○○就係爭地號土地所簽訂之租賃契約，關於租賃期間之約定
        本係空白，於簽訂租賃契約時，係由雙方磋商期限而填入，非屬定型化契約
        之一般條款。又被告辰○○於簽訂租賃契約時，明知其所有之建物係坐落於
        原告所有之係爭地號土地上，雙方所訂租賃契約上期限之約定，對被告並無
        顯失公平之情事。
      (2)又租賃契約第十三條第一款、第二款所定出租機關終止租約之事由，係基於
        公益之理由，公益應優先於私益，故上開約款應無無效之問題。又租賃契約
        地十四條約定：「本租約租期屆滿時，租賃關係即行終止，出租機關不另通
        知；承租人如有意繼續租用者，應於租期屆滿前一個月，自動向出租機關申
        請換訂租約」，故不致對承租人造成重大之不利益，故事實上並無顯失公平
        之情形。
  三、證據：提出土地登記謄本、臺北市公有基地租賃契約影本、基地租賃申請書、
      本院八十三年度重訴字第三八一號民事判決影本、和解筆錄、公司設立登記事
      項卡影本、臺北市公告地價查詢表影本、大華不動產鑑定估價報告書、臺北市
      政府警察局萬華分局九十年九月二日北市警萬分刑字第九○六三一五○九○○
      號函影本、房屋租賃契約影本各乙份，建物登記謄本三份、戶籍謄本十三份為
      證。
乙、被告方面：
  (甲)、被告子○○、丑○○、丁○○、盧召宗、壬○○、戊○○、卯○○、甲○○及
      辛○○均未於言詞辯論期日到場，亦未提出書狀作何聲明或陳述。
  (乙)、被告辰○○部分：
    一、聲明：
      (一)原告之訴及其假執行之聲請均駁回。
      (二)如受不利之判決，願以現金或等額之彰化商業銀行忠孝東路分行無記名可轉
        讓定期存單為原告預供擔保，請准宣告免為假執行。
    二、陳述：
      (一)被告辰○○所有坐落係爭地號土地上，建號為臺北市○○區○○段一小段第
        七七號即門牌號碼臺北市○○區○○路十巷一號一樓之建物，係於四十二年
        間由訴外人紀夏所興建，彼時業已取得係爭地號土地所有人臺北市之同意，
        並經依法申請核准，領有建築改良物所有權狀，訴外人紀夏以建築永久性房
        屋為目的而使用係爭地號土地，非有相當期限不能達其目的，故其使用土地
        期限，應至該建物不堪使用時為止，被告乃於五十四年六月二十日以永久使
        用之目的購得前開建物，故其坐落係爭地號土地係本於正當、合法權源，被
        告有權繼續使用係爭地號土地。原告聲請鈞院命被告所屬工務局建築管理處
        （下稱工務局建管處）提出上開建物之建築執照及使用執照卷宗，然經該局
        處回函答覆查無該建物之建造執照。按建築物非經申請直轄市、縣主管建築
        機關之審查許可，並發給執照，不得擅自建造或使用，建築法第二十五條訂
        有明文。被告辰○○所有之上開建物既領有建築改良物所有權狀，為一合法
        建物，斷無可能有未具營造（建築）執照及使用執照之情事。工務局建管處
        為原告所屬機關，握有證明被告所有建物合法坐落係爭地號土地之證據，因
        認工務局建管處所為係原告為妨礙被告使用，故意將被告所有建物之營造執
        照及使用執照隱匿或窒礙難使用，依民事訴訟法第二八二條之一規定，應認
        被告依該證據應證之事實為真實，亦即認原告確曾於被告所有建物興建時，
        同意被告於原告所有係爭地號土地上興建「永久性」建物。
      (二)原告同意被告辰○○於係爭地號土地上興建永久性建物後，嗣原告復擬定租
        期僅有一年之「臺北市市有基地租賃契約」，由被告辰○○每年與原告簽署
        一次，上開契約為原告單方面所擬定之契約，並大量用於臺北市基地租賃上
        ，因被告所有門牌號碼臺北市○○區○○路十巷一號之建物坐落於係爭地號
        土地上，就該租賃契約之內容，被告辰○○完全無決定之權，該租賃契約第
        三條關於租賃期間一年之約定、第十三條第一、二款約定：「出租之基地，
        有左列情形之一者，出租機關得隨時終止租約，承租人絕無異議。（一）、
        政府因舉辦公共事業需要或公務使用需要或依法變更使用者；（二）政府實
        施國家政策或都市計畫或因開發、利用必須收回者」及第十四條前段約定：
        「本租約租期屆滿時，租賃關係即行終止，出租機關不另通知」，係由原告
        單方面決定終止租約之事由，被告辰○○無與原告商議之權，與當初原告同
        意在係爭地號土地上興建永久性建物之意旨有違，該條款對被告辰○○有重
        大不利益之影響，顯失公平，依民法第二百四十七條之一之規定，應為無效
        ，原告與被告辰○○間租賃契約之期間應至被告辰○○所有之前開建物不堪
        使用為止。
      (三)另縱認前開租賃契約條款為有效，因原告先前已同意被告辰○○於係爭地號
        土地上興建「永久性」建物，惟今日原告卻於未經詢問被告意見亦未考量保
        留該建物而為整體規劃之可能性，期使對人民財產權損害降至最低下，以現
        正推動「西門市場更新及再利用」計畫，要求被告辰○○拆除原告先前同意
        興建之建物且未加以補償，藉以達成行政目的，對被告辰○○造成無可彌補
        之重大損害，其請求實屬權利濫用之行為。
    三、證據：提出建築改良物所有權狀影本乙份、建築改良物登記簿手抄本影本、
        聲請鈞院向臺北市政府建築管理處調取建號為臺北市○○區○○段一小段第
        七七號即門牌號碼臺北市○○區○○路十巷一號一樓之建物建築執照及使用
        執照卷宗為證。
  (丙)、被告磊進公司：被告磊進公司於最後言詞辯論期日未到場，據其先之聲明、陳
      述略述如后。
    一、聲明：求為駁回原告之訴及其假執行之聲請。
    二、陳述略稱：伊係跟被告辰○○承租臺北市○○區○○路十巷一號一樓之第一
        層建物，租金每月十三萬元，租賃期間從八十八年四月起至九十一年年底等
        語。
  (丁)、被告寅○○○部分：
    一、聲明：
      (一)原告之訴駁回及其假執行之聲請均駁回。
      (二)如受不利之判決，願供擔保請准宣告免為假執行。
    二、陳述：伊係自五十九年十一月二十八日遷入坐落係爭地號土地上建物之第三
        層、第四層，伊於占有物上行使權利，推定有適法之占有權源，原告無權要
        求伊自建物遷出。
    三、證據：提出戶籍登記簿影本乙份為證。
  (戊)、被告己○○部分：被告己○○於最後言詞辯論期日未到場，據其以前辯論，聲
      明求為駁回原告之訴及其假執行之聲請。其陳述略稱：伊係向被告寅○○○承
      租門牌號碼臺北市○○區○○路十巷一號一樓之第三層建物等語。
丙、本院依職權勘驗現場，並囑託臺北市建成地政事務所派員協助測量。
    理      由
甲、程序方面：
  一、被告子○○、丑○○、丁○○、盧召宗、壬○○、戊○○、卯○○、甲○○及
      辛○○未於言詞辯論期日到場，被告磊進公司、被告己○○未於最後言詞辯論
      期日到場，均核無民事訴訟法第三百八十六條各款所列情形，爰依原告之聲請
      ，由其一造辯論而為判決，核先敘明。
  二、按訴狀送達後，原告不得將原訴變更或追加他訴，但經被告同意或不甚礙被告
      之防禦及訴訟之終結者，不在此限，民事訴訟法第二百五十五條第一項定有明
      文，經查原告起訴時係以「物上請求權」之法律關係請求被告寅○○○、子○○、丑○○、丁○○、盧召宗、壬○○等人如訴之聲明第四項所示自建物遷出
      ，嗣經現場履勘後被告甲○○、辛○○各請求判決如訴之聲明第六項所示，惟
      前揭原告所提起之訴訟與追加被告之訴，均係以「物上請求權」為其原因事實
      ，又原告追加之訴係在本院前往現場履勘後所為，而對於前揭原有之訴及追加
      後之訴訟資料均得以共用，基於訴訟經濟之原則，亦不甚礙被告之防禦及訴訟
      之終結，是揆諸前開說明，原告此部分之追加被告即應以准許。
乙、實體方面：
  一、本件原告起訴主張前開臺北市○○區○○段一小段第一七六號地號之土地係以
      伊為管理機關之臺北市市有土地，而坐落該地號土地上建號為臺北市○○區○○段一小段第七十七號即門牌號碼臺北市○○區○○路十巷一號之第一層建物
      ，為被告辰○○所有。被告辰○○前曾於八十九年一月一日向伊承租係爭地號
      土地持分四分之一作為前開建物之基地，租賃期間自八十九年一月一日起至八
      十九年十二月三十一日止。租期屆滿後，伊表明不再與被告辰○○續約，故被
      告辰○○自九十年一月一日起，即屬無權占有係爭地號土地，伊本於係爭地號
      土地之管理機關地位，自得代臺北市基於所有權依民法第七百六十七條之規定
      ，請求被告辰○○拆除臺北市○○區○○段一小段第七十七號即門牌號碼臺北
      市○○區○○路十巷一號之第一層建物後，返還係爭地號土地。又被告辰○○
      在租期屆滿後，自九十年一月一日起即為無權占有係爭地號土地而受有利益，
      致伊無法使用收益受有損害，故伊自得本於不當得利之規定請求被告辰○○給
      付伊自九十年一月一日起至九十年五月三十一日止相當於租金之不當得利，合
      計為一十萬四千五百九十元，並自九十年六月一日起至返還係爭地號土地之日
      止，按月給付伊二萬九百一十八元。另被告磊進公司、寅○○○、子○○、丑
      ○○、丁○○、癸○○、壬○○、己○○、戊○○、卯○○、甲○○、辛○○
      分係坐落係爭地號土地上，建號臺北市○○區○○段一小段第七一號、第七六
      號、第七七號即門牌號碼臺北市○○區○○路十巷一號之第一層、第三層、第
      四層建物之占有人，渠等就係爭地號土地對原告而言未有使用權限，係屬無權
      占有，伊本於係爭地號土地之管理機關地位，自得代臺北市基於民法第七百六
      十七條之規定，請求渠等自上開建物之第一層、第三層及第四層中遷出等語。
  二、被告辰○○則以伊所有坐落係爭地號土地上，門牌號碼臺北市○○區○○路十
      巷一號一樓之建物，興建時業已取得係爭地號土地所有人臺北市之同意，並經
      依法申請核准，領有建築改良物所有權狀，伊以建築永久性房屋為目的而使用
      係爭地號土地，非經相當期限不能達其目的，故其使用土地期限，應至該建物
      不堪使用時為止，故其坐落係爭地號土地係本於正當、合法權源，被告有權繼
      續使用係爭地號土地。原告擬定租期僅有一年之「臺北市市有基地租賃契約」
      ，由伊每年與原告簽署一次，上開契約為原告單方面所擬定之契約，該條款對
      伊有重大不利益之影響，顯失公平，依民法第二百四十七條之一之規定，應為
      無效，原告與伊間所訂租賃契約之期間應至伊所有之前開建物不堪使用為止。
      另縱認前開租賃契約條款為有效，因原告先前已同意伊於係爭地號土地上興建
      「永久性」建物，惟今日原告卻於未經詢問伊之意見亦未考量保留該建物而為
      整體規劃之可能性，期使對人民財產權損害降至最低下，以現正推動「西門市
      場更新及再利用」計畫，要求伊拆除原告先前同意興建之建物且未加以補償，
      藉以達成行政目的，對伊造成無可彌補之重大損害，其請求實屬權利濫用之行
      為等語資為抗辯。
      被告磊進公司則以伊係跟被告辰○○承租臺北市○○區○○路十巷一號一樓之
      第一層建物，租金每月十三萬元，租賃期間從八十八年四月至九十一年年底，
      伊有合法佔有權源。
      被告寅○○○則以伊係自五十九年十一月二十八日遷入坐落係爭地號土地上建
      物之第三層、第四層，伊於占有物上行使權利，推定有適法之占有權源，原告
      無權要求伊自建物遷出等語資為抗辯。
      被告己○○則以伊係向被告寅○○○承租門牌號碼臺北市○○區○○路十巷一
      號一樓之第三層建物等語資為抗辯。
  三、原告主張系爭地號土地為臺北市所有，由伊擔任管理機關，座落係爭地號上之
      建物即門牌號碼臺北市○○區○○路十巷一號一樓如附圖所示甲、乙部分面積
      分別為四十一平方公尺、四十三平方公尺為被告辰○○所有，雙方就係爭地號
      土地應有部分四分之一定有租賃契約，其最後租賃期間自八十九年一月一日起
      至八十九年十二月三十一日止。於租期屆滿後，伊表明不再與被告辰○○續約
      乙節，業據其提出土地登記謄本、建物登記謄本、臺北市公有基地租賃契約影
      本各乙份為證，復為被告所不爭執，並經本院囑託臺北市建成地政事務所測量
      制有土地複丈成果圖附卷足憑，堪信原告之主張自為真實。惟被告辰○○則以
      該建物興建時係以建築永久性房屋為目的而使用系爭地號土地，且已取得臺北
      市之同意，租用系爭地號建築房屋非有相當期限不能達其目的，故其使用土地
      期限，應至該建物不堪使用時為止，其所有建物一樓坐落係爭地號土地係本於
      正當、合法權源，伊有權繼續使用係爭地號土地。原告同意伊於系爭地號土地
      上興建永久性建物後，嗣原告復擬定租期僅有一年之「臺北市市有基地租賃契
      約」，由伊每年與原告簽署一次，上開契約為原告單方面所擬定之契約，並大
      量用於臺北市基地租賃上，因伊所有門牌號碼臺北市○○區○○路十巷一號之
      建物坐落於係爭地號土地上，就該租賃契約之內容，伊完全無決定之權，該租
      賃契約第三條關於租賃期間一年之約定，與當初原告同意在係爭地號土地上興
      建永久性建物之意旨有違，該條款對伊有重大不利益之影響，顯失公平，依民
      法第二百四十七條之一之規定，應為無效，原告與伊間租賃契約之期間應至前
      開建物不堪使用為止。另縱認前開租賃契約條款為有效，因原告先前已同意伊
      於係爭地號土地上興建「永久性」建物，惟今日原告卻於未經詢問伊之意見亦
      未考量保留該建物而為整體規劃之可能性，期使對人民財產權損害降至最低下
      ，以現正推動「西門市場更新及再利用」計畫，要求伊拆除原告先前同意興建
      之建物且未加以補償，藉以達成行政目的，對伊造成無可彌補之重大損害，其
      訴請拆屋還地實屬權利濫用之行為等語資為抗辯。
      是故本件所應審究者為雙方就係爭地號之租期究為一年或係以系爭建物之使用
      期限為租期？本院就此分別析論如下：
      (一)關於兩造就系爭地號定有為期一年之租約，其最後租賃期限為八十九年一月
        一日至八十九年十二月三十一日止乙節，業據原告提出臺北市公有基地租賃
        契約影本為證，復為被告辰○○所不爭，堪信兩造間關於係爭地號土地之租
        賃期限於八十九年十二月三十一日已屆期滿。被告辰○○抗辯原告於係爭建
        物興建時，曾同意以「永久性興建」之旨而座落系爭地號土地云云。惟按當
        事人主張有利於己之事實者，就其事實有舉證責任，民事訴訟法第二百七十
        七條定有明文，又原告於起訴原因已有相當之證明，而被告於抗辯事實並無
        確實證明方法，僅空言爭執者，當然認定其抗辯事實之非真正，而應為被告
        不利之認定，又原告對於自己主張之事實已盡證明之責後，被告對其主張，
        如抗辯其不實，並提出反對之主張者，則被告對其反對之主張，亦應負證明
        之責，此為舉證責任分擔之原則，另民事訴訟法如係原告主張權利者，應先
        由原告負舉證之責，若原告不能舉證，以證實自己主張之事實為真實，則被
        告就其抗辯事實即令不能舉證，或其舉證尚有疵累，亦應駁回原告之訴，有
        最高法院十七年上字第九一七０號、十八年上字第一六七九號、同年上字第
        二八五五號判例及七十二年台上字第四二二五號判決意旨可資參照。被告辰
        ○○雖提出建築改良物所有權狀、建築改良物登記簿手抄本各乙份為證，然
        此僅能證明係爭建物非係違章建築，並無足以證明原告確有允諾以建物之使
        用期限為雙方租賃期間之意；另參諸原告過往與被告辰○○就承租係爭地號
        簽訂之契約以觀，其租賃期限之約定或為一年、或為一年六月、或為一年一
        月不等，租期均甚為短暫，足認原告並無同意該建物永久坐落係爭地號土地
        之意，是故被告辰○○並無舉出具體事證以實其說，其所辯不足採信。
      (二)被告辰○○另辯稱該土地租賃契約係原告大量用於出租市有土地所預先擬定
        ，屬定型化契約條款，該契約條款第三條有關租期之約定，被告毫無協商空
        間，對被告顯失公平云云。惟查：原告與被告辰○○就係爭地號土地所簽訂
        之租賃契約，關於租賃期間之約定本係空白，乃係簽訂租賃契約時，由雙方
        磋商期限而填入，非原告單方所預先擬定，非屬定型化契約之一般條款，此
        觀諸原告所提出之租賃契約第三條之約定即明。是本院認係爭契約關於租賃
        期間，係由雙方自由意思商訂，非原告單方所擬定，被告辰○○空言辯稱該
        契約對伊顯失公平，並未舉出具體事證以實其說，亦無足採。
      (三)按民法第一百四十八條係規定行使權利，不得以損害他人為主要目的，若當
        事人行使權利，雖足使他人喪失利益，而苟非以損害他人為主要目的，即不
        在該條所定範圍內（最高法院四十五年台上字第一０五號判例參照）。被告
        辰○○復辯稱原告行使權利未與被告協商且未考量保留該建物而為整體規劃
        之可能性又未加以補償，對伊造成無可彌補之重大損害，其請求實屬權利濫
        用之行為。經查：原告前曾於八十三年間就系爭地號對被告辰○○向本院提
        起拆屋還地訴訟，嗣經兩造成立訴訟上和解，此有原告提出之本院八十三年
        度重訴字第三八一號民事和解筆錄可證。雙方和解成立後，被告辰○○遂向
        原告申請承租系爭地號土地應有部分四分之一，租期自八十五年十一月一日
        起至八十六年十月三十一日止，約滿則每年換約一次，此有原告所提出之兩
        造歷次租賃契約為證。且該租賃契約第十四條約定：「本租約租期屆滿時，
        租賃關係即行終止，出租機關不另通知；承租人如有意繼續租用者，應於租
        期屆滿前一個月，自動向出租機關申請換定租約。逾期出租機關視為無意續
        租，於租期屆滿後得收回基地另行處理。」等語，已賦予承租人期滿續租之
        權利，今雙方租期屆至後，被告辰○○並未表示續租之意，為被告所不爭，
        已如前述，原告本於出租人之地位請求返還係爭地號土地，為行使其權利之
        正當行為，非以損害他人為主要目的，被告未提出證據以資佐證，揆諸上揭
        判例意旨，被告此部分所辯殊不足採。
      (四)縱上所述，被告辰○○所有之建物坐落係爭地號並無合法占有之權源，原告
        本於所有權人之地位訴請被告拆屋還地，核無不合，應予准許。
      (五)復按無法律上之原因而受利益，致他人受損害者，應返還其利益，民法第一
        百七十九條前段著有明文。而無權占有他人土地，可能獲得相當於租金之利
        益（最高法院六十一年台上字第一六九五號判例參照）。本件被告辰○○既
        係無權占有使用係爭地號土地，詳如前述，則其獲有相當於租金之不當得利
        ，並致原告受有損害，當堪認定，原告爰依不當得利之法律關係請求被告辰
        ○○給付相當於租金之不當得利，於法自無不合。再依土地法第九十七條第
        一項之規定，城市地方房屋之租金，以不超過土地及其建築物申報總價年息
        百分之十為限，而依土地法第一百零五條規定，上揭規定於租用基地建築房
        屋亦準用之，又土地法第九十七條第一項規定之土地價額係指法定地價而言
        ，同法施行法第二十五條著有明文，而土地法第一百四十八條規定土地所有
        權人依土地法所申報之地價為法定地價，於平均地權條例施行區域，係指地
        政機關舉辦規定地價重新重新定地價時，土地所有權人在公告申報期間內自
        行申報之地價，如未於公告期間內申報地價者，以公告地價百分之八十為其
        申報地價，平均地權條例第十六條前段亦訂有明文。經查，系爭地號土地八
        十九年公告地價為每平方公尺三十一萬六千二百四十三元等情，亦有原告提
        出之臺北市○○區○○段一小段第一七六地號公告現值及公告地價查詢表附
        卷可考。且經本院至現場勘驗後，爰審酌系爭建物坐落地號面臨臺北市捷運
        西門站，附近為西門町商圈交通便利，周遭均為商家，有本院製作之勘驗筆
        錄在卷可稽等一切情狀，認為原告請求係爭地號土地租金依上開公告地價年
        息百分之五計算，堪稱允當。則揆諸前揭說明，原告請求被告辰○○給付自
        九十年一月起至同年五月止相當於租金之損害十萬四千五九十元（其計算方
        式如附表一所載）及自起訴狀繕本送達翌日（即九十年七月十一日）起至清
        償日止按週年利率百分之五計算之利息，及自九十年六月一日起至返還係爭
        地號土地之日止，按月給付原告二萬九百一十八元（其計算方式如附表一所
        載），洵屬正當，應予准許。
  四、另原告訴請被告磊進公司、寅○○○、子○○、丑○○、丁○○、癸○○、壬○○、己○○、戊○○、卯○○、甲○○、辛○○應自坐落係爭地號土地上，
      建號為第七六號及第七七號，即門牌號碼臺北市○○區○○路十巷一號之第三
      層及第四層建物遷出部分，經查：原告就坐落係爭地號上之建物並無所有權乙
      節，為原告於本院審理中所是認，並有原告所提出之建物登記謄本在卷可查，
      堪認原告確非上開建號之所有權人，是故原告並無從本於建物所有權人之地位
      訴請被告等自上開建物中遷出之權，原告此部分之請求，非有理由，應不予准
      許。
  五、假執行之宣告：本件原告陳明願供擔保，聲請宣告假執行，被告辰○○亦陳明
      願供擔保，請准免為假執行之宣告，經核於原告勝訴部分，均無不合，爰分別
      酌定相當擔保金額准許之；至於原告敗訴部分，其假執行之聲請失所附麗，應
      併與駁回之。
  六、本件事證已臻明確，兩造其餘之攻擊防禦方法與所舉未經援用之證據，經本院
      斟酌後，認與判決結果不生影響，爰不逐一論述，附此敘明。
丙、據上論結，原告之訴為一部有理由，一部為無理由，依民事訴訟法第三百八十五
    條第一項前段、第七十九條但書、第八十五條第二項，第三百九十條第二項、第
    三百九十二條判決如主文。
中　　　華　　　民　　　國　　九十一　　年　　　三　　　月　    　七　　日
                                        民事第民四庭 法   官　陳  博  文
右為正本係照原本作成
如對本判決上訴，須於判決送達後廿日內向本院提出上訴狀
中　　　華　　　民　　　國　　九十一　　年　　　三　　　月　    　七　　日
                                                     書記官   蔡　嘉　萍
